【裁判字號】    90,上,298
【裁判日期】    920108
【裁判案由】    損害賠償
【裁判全文】
台灣高等法院高雄分院民事判決  九十年度上字第二九八號
  上  訴  人  甲○○○
  訴訟代理人  高宗良律師
              陳俊卿律師
  被上訴人    屏東縣政府
  法定代理人  乙○○
  訴訟代理人  陳世明律師
右當事人間請求損害賠償事件，上訴人對於中華民國九十年七月十七日臺灣屏東地方
法院九十年度訴字第三五三號第一審判決提起上訴，本院判決如左：
    主      文
上訴駁回。
第二審訴訟費用由上訴人負擔。
    事實及理由
一、本件上訴人主張：其於民國（下同）七十七年間經土地仲介人之介紹，而購買坐
    落屏東縣潮州鎮○○段九十七號土地（重測前為屏東縣潮州鎮○○○段四五之二
    三號，以下簡稱系爭九十七號土地）時，即前往屏東縣潮州地政事務所閱覽地籍
    圖謄本，依地籍圖謄本觀之，系爭九十七號土地與坐落屏東縣潮州鎮○○段七十
    九號土地（重測前為屏東縣潮州鎮○○○段四五之三一地號，以下簡稱系爭七十
    九號土地）及同段八十號土地（重測前為屏東縣潮州鎮○○○段四五之三七七號
    ，以下簡稱系爭八十號土地）間，尚留有一面積四十九點四八平方公尺之通道（
    以下簡稱系爭通道）可供通行，經核與現場土地之實況相符，上訴人遂於七十七
    年三月二十五日以每坪新台幣（下同）十萬元購買系爭九十七號土地，之後考量
    系爭通道狹窄，若將之拓寬便利住戶通行，將提高系爭九十七號土地之附加價值
    ，有助新建房屋之銷售，乃於七十八年三月一日再購買鄰接之系爭八十號土地面
    積二十六平方公尺，擬合併作為通道之用。詎八十七年間，屏東縣潮州地政事務
    所地籍圖重測後，系爭通道竟消失不見，經向被上訴人提出國家賠償請求，遭被
    上訴人以『並無請求權人所言，有由四五之二三延伸之通道』拒絕賠償，系爭通
    道之消失係因被上訴人所屬重測機關屏東縣潮州地政事務所測量公務員對系爭九
    十七號土地進行重測時，未盡善良管理人之注意義務，致上訴人所購買之系爭九
    十七號土地成為袋地，價格大跌，依上訴人所提出之財團法人中華民國企業技術
    鑑定委員會之鑑定報告記載，系爭九十七號土地重測前之價值為一千一百三十六
    萬九千一百六十元，重測後系爭九十七號土地因未臨道路，其價值為四百三十一
    萬二千四百四十元，其間差價七百零五萬六千七百二十元，故依國家賠償法第二
    條之規定請求被上訴人應將系爭八十號土地與系爭七十九號土地及系爭九十七號
    土地回復為如八十七年一月八日屏潮地字第００一四三０號地籍圖謄本記載之原
    狀界址，如回復不能，則被上訴人應賠償上訴人二百八十九萬四千五百四十二元
    及自八十七年五月一日起至清償日止，按年息百分之五計算之利息。（原審判決
    上訴人全部敗訴）上訴聲明：求為判決：(一)被上訴人應將系爭八十號土地與系爭
    七十九號土地及系爭九十七號土地回復為如八十七年一月八日屏潮地字第００一
    四三０號地籍圖謄本記載之原狀界址，如回復不能，則被上訴人應給付上訴人二
    百八十九萬四千五百四十二元及自八十七年五月一日起至清償日止按年息百分之
    五計算之利息。(二)上訴人願供擔保請准宣告假執行。(三)第一、二審訴訟費用由被
    上訴人負擔。
二、被上訴人則以：台灣地區之地籍原圖於第二次世界大戰時炸燬，目前各地政事務
    所使用之地籍圖，係日據時期依據地籍原圖套繪成之副圖，台灣光復之初，仍以
    日據時期測量成果辦理土地總登記，此類地籍圖使用至今已八十餘年，因折損、
    破舊、比例尺過小，不敷實際使用，政府遂辦理地籍圖重測，重建新地籍測量成
    果，使圖地相符，目前各地政事務所使用之地籍圖，係日據時期依據地籍原圖套
    繪成之副圖，雖有破損，全國僅此一份，稱為正圖，各地政事務所均妥適保管正
    圖，而另依正圖為基準套繪製作「藍曬圖」，供日常民眾閱覽及聲請地籍圖謄本
    之用，如有土地分割、合併等情事，則於正圖上繪製新分割之地號，留存「分割
    圖」，並於藍曬圖上補記更正，故藍曬圖僅為日常操作使用，其若與「正圖」、
    「分割圖」不符時，則以「正圖」、「分割圖」為準。藍曬圖不堪使用時，隨時
    即重新製作，本難保證所有重新描繪製作之藍曬圖絕無錯誤情形發生，凡民眾所
    聲請之地籍圖謄本，其上均有表明依據何種圖謄繪製作及僅供參考之字句，民眾
    若需確知土地界址、形狀，均須另為聲請實地鑑界依正圖而為。故上訴人所提出
    屏東縣潮州地政事務所八十四年六月十三日○○○五二六號及八十七年一月八日
    發給之○○一四三○號地籍圖謄本二紙，與正圖若有不相符之情事，僅顯示與上
    揭地籍圖謄本當時所據以謄繪製作之藍曬圖或藍曬底圖有所錯誤，與正圖不符，
    並非足認屏東縣潮州地政事務所於七十七年、七十八年所使用之藍曬圖或藍曬底
    圖與正圖有不相符合之情事，致令上訴人陷於錯誤購買系爭土地。又必須登記於
    土地登記簿上之事，方有土地法第四十三條所定之效力，而地籍圖並非上揭規定
    所稱『登記』之範疇，純為地政管理之便而繪製，並無該條之適用。另被上訴人
    所屬屏東縣潮州地政事務所於實施本件重測時，已依據土地法及地籍測量實施規
    則相關規定通知上訴人到場指界，經上訴人出具委託書委託訴外人林再豐先生到
    場指界，被上訴人依協助指界結果與正圖比較，並無界址爭議發生，被上訴人於
    八十七年四月一日至同年五月一日公告測量結果，公告期滿上訴人均未提出異議
    而告確定，被上訴人始據以辦理土地標示變更，無任何違法失當之處，且上訴人
    曾立切結書表示對於重測結果決不提出異議，已放棄所有賠償請求權，今又反覆
    主張重測結果不當，請求回復原狀及損害賠償，顯然有失誠信。本件上訴人若有
    損害，亦應依買賣契約向出賣人請求，非向被上訴人為本件請求等語置辯。聲明
    ：求為判決：(一)上訴駁回。(二)訴訟費用由上訴人負擔。(三)如受不利判決時，請准
    供擔保宣告免為假執行。
三、查，系爭九十七號及八十號土地係上訴人所有，被上訴人曾於八十七年間實施地
    籍圖重測之事實，有土地謄本在卷可稽，且為兩造所不爭執，自堪認屬實。又上
    訴人主張系爭九十七號土地、八十號土地及七十九號土地間本有系爭通道，可供
    上訴人所有之系爭九十七號土地與道路相通，但被上訴人於八十七年實施地籍圖
    重測時，未按本院卷（一）第一四三頁的地籍圖實施重測，致重測地籍圖上已無
    系爭通道存在，因而造成上訴人所有之系爭九十七號土地變成袋地，受有價值減
    少之損失云云，被上訴人則以前揭情詞置辯。經查：
（一）按公務員於執行職務行使公權力時，因故意或過失不法侵害人民自由或權利者
      ，國家應負損害賠償責任；又國家損害賠償，除依本法規定外，適用民法規定
      ，國家賠償法第二條第二項前段、第五條分別定有明文。又損害賠償之債，以
      有損害之發生及有責任原因之事實，並二者之間，有相當因果關係為成立要件
      。（最高法院四十八年台上字第四八一號判例意旨參照）。是國家賠償請求權
      之成立要件，須以公務員之執行職務具有故意或過失之行為，及人民之自由或
      權利須受有損害，且該損害之發生與有責任原因之事實間具有相當因果關係為
      必要。故本件上訴人所主張損害賠償之債，如不合於此項成立要件者，即難謂
      有損害賠償請求權存在。
（二）按已辦地籍測量之地區，因地籍原圖破損、滅失、比例尺變更或其他重大原因
      ，得重新實施地籍測量。而重新實施地籍測量時，土地所有權人應於地政機關
      通知之限期內，自行設立界標，並到場指界。逾期不設立界標或到場指界者，
      得依左列順序逕行施測：一、鄰地界址。二、現使用人之指界。三、參照舊地
      籍圖。四、地方習慣。土地所有權人因設立界標或到場指界發生界址爭議時，
      準用土地法第五十九條第二項規定處理之。又重新實施地籍測量之結果，應予
      公告，其期間為三十日，土地法第四十六條之一、第四十六條之二、第四十六
      條之三第一項分別定有明文。準此，被上訴人就系爭土地實施地籍圖重測時，
      應以土地所有權人之指界為第一優先，土地所有權人未為指界時，方依鄰地界
      址、現使用人之指界、參照舊地籍圖、地方習慣實施測量。茲查，上訴人於被
      上訴人實施本件地籍圖重測時，就系爭九十七號土地及八十號土地出具委託書
      委託訴外人林再豐到現場指界，且依林再豐於八十七年七月二十九日所為之指
      界結果，並無系爭通道存在乙節，有委託書影本二紙及地籍圖重測地籍調查表
      影本在卷可參（見原審卷第五十一、五十二、五十八頁），復經證人林再豐到
      庭結證屬實，自堪採信為真正。證人林再豐雖證述上開八十七年七月二十九日
      地籍圖重測地籍調查表所載與其指界不符云云，惟苟其指界與上開地籍圖重測
      地籍調查表不符，何以其未當場表示異議，反而於該地籍圖重測地籍調查表上
      蓋章？故證人林再豐之上開證詞顯與常情有違，不足採信。上訴人於被上訴人
      就系爭九十七號土地及八十號土地實施地籍圖重測時，既委託訴外人林再豐到
      場指界，依前開規定及說明，被上訴人所屬潮州地政事務所之測量員即無須參
      照舊地籍圖資料實施重測，其就系爭九十七號土地及八十號土地所為之地籍圖
      重測，既係依上訴人之受託人林再豐之指界而為，即係依法定程序辦理，難謂
      有何故意或過失可言。上訴人主張被上訴人未依照本院卷（一）第一四三頁上
      證六之地籍圖實施重測，未盡善良管理人之注意義務云云，不足採信。是被上
      訴人就系爭九十七號及八十號土地實施地籍圖重測既無任何故意或過失，依前
      揭（一）之規定及說明，上訴人自不得依國家賠償法第二條第二項之規定，訴
      請被上訴人應將系爭八十號土地與系爭七十九號土地及系爭九十七號土地回復
      為如八十七年一月八日屏潮地字第００一四三０號地籍圖謄本記載之原狀界址
      ，或請求以金錢賠償。
（三）依土地法第四十六條之一至第四十六條之三之規定所為地籍圖重測，純為地政
      機關基於職權提供土地測量技術上之服務，將人民原有土地所有權範圍，利用
      地籍調查及測量等方法，將其完整正確反映於地籍圖，初無增減人民私權之效
      力。故縱令相鄰土地所有權人於重新實施地籍測量時，均於地政機關通知之期
      限內到場指界，毫無爭議，地政機關依照規定，已依其共同指定之界址重新實
      施地籍測量。則於測量結果公告期間內即令土地所有權人以指界錯誤為由，提
      出異議，測量結果於該公告期間屆滿後即行確定，地政機關應據以辦理土地標
      示變更登記。惟有爭執之土地所有權人尚得依法提起民事訴訟請求解決，法院
      應就兩造之爭執，依調查證據之結果予以認定，司法院大法官會議釋字第三七
      四號著有解釋。準此，本件被上訴人辦理地籍圖重測，純係基於職權提供土地
      測量技術上之服務，將上訴人原有土地所有權範圍，利用地籍調查及測量等方
      法，將其完整正確反映於地籍圖，對於上訴人之土地權利既無增減變動之效力
      ，上訴人自不因重測結果致其權利受有損害，核與上述請求國家賠償，須人民
      之自由或權利須受有損害之要件不符。是以上訴人主張重測後系爭九十七號、
      七十九號及八十號土地間有一系爭通道，縱令屬實，上訴人自可對否認者提起
      確認界址或所有權之訴，上訴人並無任何損害，是依前揭（一）之規定及說明
      ，上訴人亦不得以其權利受有損害為由，依國家賠償法第二條第二項之規定，
      訴請被上訴人應將系爭八十號土地與系爭七十九號土地及系爭九十七號土地回
      復為如八十七年一月八日屏潮地字第００一四三０號地籍圖謄本記載之原狀界
      址，或請求以金錢賠償。
四、綜上所述，本件被上訴人辦理地籍圖重測時，其所屬潮州地政事務所之測量員於
    執行職務行使公權力時，並無故意或過失之行為；且地籍圖重測，純係重測機關
    提供土地測量技術上之服務，並無增減上訴人土地權利之效力，上訴人不因重測
    結果而權利受有損害。從而，上訴人依國家賠償法第二條第二項之規定，請求被
    上訴人應將系爭八十號土地與系爭七十九號土地及系爭九十七號土地回復為如八
    十七年一月八日屏潮地字第００一四三０號地籍圖謄本記載之原狀界址，如回復
    不能則被上訴人應給付上訴人二百八十九萬四千五百四十二元及自八十七年五月
    一日起至清償日止按年息百分之五計算之利息，即非有據，不應准許。原審以上
    訴人未提證物原本供法院核對，無法舉證證明其所主張之事實為真實，為上訴人
    敗訴之判決，並駁回其假執行之聲請，理由雖有不同，結論尚無不同，從而上訴
    人仍執前詞，指摘原判決不當，請求廢棄改判，即無理由，應予駁回。
五、本件事證已臻明確，兩造其他攻擊防禦方法及所舉證據，於本件判決結果均不生
    影響，故不再一一詳述，附此敘明。
六、據上論結，本件上訴為無理由，依民事訴訟法第四百四十九條第二項、第七十八
    條，判決如主文。
中      華      民      國    九十二    年      一      月    八    日
                                      臺灣高等法院高雄分院民事第三庭
~B1審判長法官  張國彬
~B2法      官  張明振
~B3法      官  鄭月霞
右為正本係照原本作成。
如對本判決上訴，須於判決送達後二十日內向本院提出上訴狀，其未表明上訴理由者
，應於上訴後二十日內向本院提出上訴理由書（均須按他造當事人之人數附繕本）。
上訴時應提出委任律師或具有律師資格之人之委任狀，並依附註條文規定辦理。
中      華      民      國    九十二    年      一      月    八    日
~B法院書記官  魏文常
附註：
民事訴訟法第四百六十六條之一：對於第二審判決上訴，上訴人應委任律師為訴訟代
理人，但上訴人或其法定代理人具有律師資格者，不在此限。
上訴人之配偶、三親等內之血親、二親等內之姻親，或上訴人為法人、中央或地方機
關時，其所屬專任人員具有律師資格並經法院認適當者，亦得為第三審訴訟代理人。
第一項但書及第二項情形，應於提起上訴或委任時釋明之。


司法院資訊處製作；財團法人民間司法改革基金會備份。
